臺灣高等法院刑事裁定
110年度毒抗字第1532號
抗  告  人  
即  被  告 林宗毅



                    （現在法務部○○○○○○○○附設勒戒處所強制戒治中）
上列抗告人因聲請施以強制戒治案件，不服臺灣新北地方法院11
0年度毒聲字第2170號，中華民國110年10月7日裁定（聲請案號
：臺灣新北地方檢察署110年度聲戒字第222號、110年度毒偵緝
字第679號），提起抗告，本院裁定如下：
    主  文
抗告駁回。                                              
    理  由
一、原裁定意旨略以：抗告人即被告甲○○（下稱抗告人）因施用
    毒品，經臺灣新北地方法院以109年度毒聲字第1419號裁定
    送勒戒所觀察、勒戒後，認有繼續施用毒品之傾向，有法務
    部○○○○○○○○附設勒戒處所民國110年9月24日北所衛字第1101
    3005290號函送之有無繼續施用毒品傾向證明書及評估標準
    紀錄表附卷可稽，經核本件聲請於法要無不合，爰依毒品危
    害防制條例第20條第2項後段，裁定抗告人令入戒治處所強
    制戒治，其期間為6個月以上，至無繼續強制戒治之必要為
    止，但最長不得逾1年。
二、抗告意旨略以：凡受觀察、勒戒者，於勒戒期間需由心理醫
    師2次評估，且勒戒入所後4至5日處於戒斷症狀，於身心未
    能正常運作、腦袋一片渾濁之時被突襲，迫使其於此狀態接
    受評估之詢問，誤導有繼續施用毒品傾向報告，又每次評估
    過程僅1至3分鐘即完成評估，過於草率、粗糙，且因觀勒人
    數眾多，不及詳細詢問及做臨床實務，明顯有失客觀。評估
    標準將過去已執行完畢之前科列入分數計算，顯有不公，致
    抗告人所受刑罰超過勒戒期間應承擔之範圍，違背正當法律
    程序且影響抗告人權益；有繼續施用毒品傾向之評估，僅以
    單一前科紀錄項分數超過60分即認定必須強制戒治，而捨棄
    其他4項加總未達60分，顯已違判定之原則，亦有擅斷濫權
    等不當之情事。抗告人於勒戒期間，一切均恪守勒戒所內規
    定，反省思過、表現良好、無任何違規紀錄，亦決心戒除吸
    食香菸惡習，故這次出勒戒處所後，絕無意想再吸食毒品之
    念頭與行為，且抗告人往後仍需接續執行另案徒刑，於服刑
    期間，絕無法再施用毒品，而若再執行強制戒治處分，即有
    重複執行之意涵，有違一罪不二罰之疑慮，亦與新修正毒品
    條例、刑事政策變革相違，懇請重新審酌，並撤銷原裁定。
三、按觀察、勒戒後，檢察官或少年法院（地方法院少年法庭）
    依據勒戒處所之陳報，認受觀察、勒戒人無繼續施用毒品傾
    向者，應即釋放，並為不起訴之處分或不付審理之裁定；認
    受觀察、勒戒人有繼續施用毒品傾向者，檢察官應聲請法院
    裁定或由少年法院（地方法院少年法庭）裁定令入戒治處所
    強制戒治，其期間為6個月以上，至無繼續強制戒治之必要
    為止，但最長不得逾1年，毒品危害防制條例第20條第2項定
    有明文。次按勒戒處所應注意受觀察、勒戒人在所情形，經
    醫師研判其有或無繼續施用毒品之傾向後，至遲應於觀察、
    勒戒期滿15日前，陳報該管檢察官或少年法院（庭），觀察
    勒戒處分執行條例第8條第1項亦定有明文。依據上開規定，
    受觀察、勒戒人有無繼續施用毒品之傾向，係由醫師研判；
    而關於有無繼續施用毒品傾向之評估標準，法務部已於110
    年3月26日以法矯字第11006001760號函修正頒布「有無繼續
    施用毒品傾向評估標準紀錄表」、「有無繼續施用毒品傾向
    評估標準評分說明手冊」，上開評分說明手冊業已載明判定
    之原則：「受觀察勒戒人入所後，經過2週時間的觀察、勒
    戒，由處所及醫療人員依據其各項紀錄、資料及觀察勒戒期
    間之行為表現，加以評分。在勒戒人入所4至6週後，可再做
    1次評估以做必要之評分修正。每1大項皆有靜態因子與動態
    因子。先以靜態因子分數評分，靜態因子分數總分在60分（
    含）以上為『有繼續施用毒品傾向』；60分以下，與動態因子
    分數相加，如果總分在60分（含）以上，為『有繼續施用毒
    品傾向』」。是被告有無「繼續施用毒品傾向」，係依具體
    個案之臨床實務及相關事證等情綜合判定，有其相當之專業
    依據及標準，且涉及專門醫學，又衡酌強制戒治之目的，係
    為協助施用毒品者戒斷毒品之心癮及身癮所為之保安處分，
    而該評估標準係將與判斷有無繼續施用傾向之相關因素加以
    列舉及量化，適用於每一位受觀察、勒戒處分之人，具一致
    性、普遍性、客觀性，以利執法者判定受勒戒人有無繼續施
    用毒品傾向，倘其評估由形式上觀察，無擅斷或濫權等明顯
    不當情事，法院應予尊重。
四、經查：
　㈠抗告人因施用第一級毒品案件，由原審法院裁定將其送觀察
    、勒戒後，經法務部○○○○○○○○附設勒戒處所依據法務部於11
    0年3月26日修正之評估標準評定之結果如下：
　⒈前科紀錄與行為表現部分合計為35分（靜態因子部分：毒品
    犯罪相關司法紀錄7筆計10分、首次毒品犯罪年齡「21-30歲
    」計5分、其他犯罪相關紀錄6筆計10分、入所時尿液毒品檢
    驗結果呈「多種毒品反應」計10分；動態因子部分：所內行
    為表現計0分）。
　⒉臨床評估部分合計為37分（靜態因子部分：多重毒品濫用為
    「有，海洛因、安非他命」計10分、合法物質濫用為「有，
    菸」計2分、使用方式為「有注射使用」計10分、使用年數
    為「超過一年」計10分；動態因子部分：精神疾病共病〈含
    反社會人格〉評定為「無」計0分、臨床綜合評估〈含病識感
    、動機、態度、就醫意願〉評定為「偏重」計5分）。
　⒊社會穩定度部分合計為5分（靜態因子部分：工作為「全職工
    作，工地玻璃裝修」計0分、家人藥物濫用為「有」計5分；
    動態因子部分：入所後家人是否訪視為「有，1次」計0分、
    出所後是否與家人同住為「是」計0分）。
　⒋以上⒈至⒊總分合計為77分（靜態因子共計72分，動態因子共
    計5分），而應評定為「有繼續施用毒品傾向」，有法務部○
    ○○○○○○○附設勒戒處所前揭函文所附之有無繼續施用毒品傾
    向證明書、有無繼續施用毒品傾向評估標準紀錄表各1份在
    卷可佐。　
　㈡上開新修正之「有無繼續施用毒品傾向評估標準」既係法務
    部邀集專家學者暨相關機關研商後修正完竣，以因應本次毒
    品危害防制條例之修法意旨，且為一般受觀察、勒戒處分人
    均一體適用，而且依照評分說明手冊載明判定之原則，上述
    評估係該所相關專業知識經驗人士，於抗告人受觀察、勒戒
    期間，依其本職學識評估抗告人之前科紀錄與行為表現、臨
    床評估、社會穩定度等因子所為之綜合判斷，經科學驗證所
    得之結論，足徵上開證明書及評估標準紀錄表，係綜合個案
    之臨床實務及具體事證為評分，以判定抗告人有繼續施用毒
    品傾向，自形式上觀察，並無擅斷或濫權等明顯不當之情事
    ，自得資為判斷抗告人有無繼續施用毒品傾向之證明。是自
    上開評定之評分結果觀之，抗告人確有繼續施用毒品之傾向
    ，而達應施以強制戒治之標準，自有依法再施以強制戒治以
    降低其再次施用毒品之危險性之必要。再者，對抗告人所為
    臨床綜合評估（含病識感、動機、態度、就醫意願）為「偏
    重」之結論，乃由精神醫療團隊根據其專業知能針對抗告人
    個人所有資料及其他相關資料（包含於問診治療活動及資料
    收集時所表現之合作態度、情緒狀況、病識感等）為綜合判
    斷，且抗告人入所後之「戒斷症狀」情況，亦經納入而為整
    體評估，復經勒戒所2位特約精神專科醫師臨床評估後，始
    為此項判定；關於使用方式有注射使用，乃依個案自陳等資
    料做綜合判斷，認定其目前主要濫用物質之使用方式為靜脈
    注射與加熱後吸揮發性氣體；關於家人有藥物濫用，亦係經
    個案自行繪製家族表而予以註記，依個案所繪製情形，乃有
    家人施用安非他命（見本院卷第65至66頁法務部○○○○○○○○函
    文、第69至70頁受處分人基本資料表），經核均與前揭評估
    標準紀錄表之計分相符。是以，抗告人以其處於剛入所戒斷
    症狀時接受評估會誤導報告，及評估過程僅1至3分鐘、不及
    詳細詢問及做臨床，過於草率、粗糙云云為由，任意指摘有
    繼續施用毒品傾向之評估認定明顯有失客觀性，自不足採。
　㈢抗告人雖主張將過去已執行完畢之前科列入分數計算，顯有
    不公，及若再執行強制戒治處分，有違一罪不二罰之疑慮云
    云。惟查，參酌強制治療本質上應為一種由專業人員主導實
    施之治療程序，受強制治療者係立於「病人」之地位接受治
    療，並以使受治療者有效降低其再犯危險為目的，則同此理
    ，在評估有無繼續施用毒品傾向時，納入施用者前此之毒品
    等前案紀錄作為指標，通案列計一致但比重不同之分數（毒
    品紀錄每筆5分，其他前案紀錄每筆2分），再為個案上之統
    計與分數加總，最後得出有繼續施用毒品傾向之結論而認施
    用者有強制戒治之必要，有其本質考量及合理之關連性，並
    非針對其過去之前案紀錄再重複為刑事處罰，自不違反一事
    不二罰之原則。且就「前科紀錄與行為表現」部分計分時，
    新制業已降低毒品或其他前案之影響程度，而各設有10分上
    限，其目的係衡量在3年「定期治療」之新模式下，如一概
    如舊制無限制以前案記錄累加勒戒人之分數，往往很容易達
    到「有繼續施用毒品傾向」而應強制戒治之標準，使得理應
    更為重要之臨床評估等因子之重要性被稀釋，亦不利於鼓勵
    勒戒人積極參與觀察、勒戒之機構內處遇，但以前案記錄作
    為衡量勒戒人有無繼續施用毒品傾向之靜態因子之一，仍有
    正當合理之關連性，如過往毒品或其他犯罪紀錄較多者，其
    無視毒品、刑法等相關刑事禁誡規定而犯罪，應可作為其對
    刑罰反應力較為薄弱之象徵，經觀察、勒戒後，若未能徹底
    戒除毒癮，再繼續施用毒品之可能性自然較高，並非為再度
    懲罰有前案紀錄之人而為此規定。從而，基於對施用毒品之
    人，將之視為「病人」，使其能接受定期治療之新制精神，
    尚難僅因採計前案紀錄，便認為對抗告人不公，且新制規定
    業已設有計分上限，以避免無限制擴張前案紀錄對「前科紀
    錄與行為表現」項判定之影響，而有合比例性之限縮考量，
    是抗告人此部分之主張，並非有理。
　㈣抗告人另主張其無意再吸食毒品，且往後接續執行另案徒刑
    期間，無法再施用毒品，若再執行強制戒治處分，即有重複
    執行之意涵云云。惟查，抗告人此次係於109年7月2日為警
    採尿回溯26小時內施用毒品，而經原審法院以109年度毒聲
    字第1419號裁定送觀察、勒戒，而觀諸受處分人基本資料表
    之部分記載：①抗告人前有6筆與毒品相關案件，分別於96年
    5月24日、96年9月26日、104年1月8日、104年8月24日、104
    年8月25日、104年9月7日經判刑確定，於93年1至2月間亦曾
    經觀察勒戒之紀錄；②抗告人入所最後一次使用毒品之日期
    為110年8月19日；③就本次使用毒品的主要原因，抗告人自
    述為「毒癮難戒」（見本院卷第69頁），可見抗告人有多年
    吸毒史，亦有多次因此入監服刑之紀錄，然抗告人仍反覆施
    用毒品，且自知自己毒癮難戒，則可認抗告人無法僅憑己力
    即得以有效戒除毒癮，且縱係在監服刑而使其無法接觸毒品
    ，亦不能協助抗告人徹底戒除毒癮或避免其出監後再度施用
    毒品。又觀察、勒戒後，若經評估認有繼續施用毒品傾向，
    即應直接接續進行強制戒治，乃毒品危害防制條例所規定之
    完整機構內療程，並無須將抗告人其後是否接續執行另案徒
    刑列入評估考量之內，自無所謂重複執行之問題，是抗告人
    此部分之主張，容有誤會。
五、綜上所述，原裁定准檢察官之聲請，依毒品危害防制條例第
    20條第2項後段之規定，裁定抗告人令入戒治處所施以強制
    戒治，其期間為6個月以上，至無繼續強制戒治之必要為止
    ，但最長不得逾1年，經核於法有據，抗告意旨徒以前詞指
    摘原裁定不當，請求撤銷原裁定，為無理由，應予駁回。
據上論斷，應依刑事訴訟法第412條，裁定如主文。
中　　華　　民　　國　　110 　年　　11　　月　　30　　日
                    刑事第八庭  審判長法　官　陳世宗
                                      法　官　林呈樵
                                      法　官　吳勇毅
以上正本證明與原本無異。
不得再抗告。
                                      書記官  許家慧
中　　華　　民　　國　　110 　年　　11　　月　　30　　日